臺灣新竹地方法院刑事判決
                                 110年度易字第468號
公  訴  人  臺灣新竹地方檢察署檢察官
被      告  潘韋安


上列被告因詐欺案件，經檢察官提起公訴（110年度偵字第1993
號），被告於本院準備程序中，就被訴事實為有罪之陳述，經告
知被告簡式審判程序之旨，並聽取檢察官及被告之意見後，經本
院合議庭評議後裁定由受命法官獨任進行簡式審判程序，本院判
決如下：
    主  文
潘韋安共同犯詐欺得利罪，處有期徒刑貳月，如易科罰金，以新
臺幣壹仟元折算壹日。
    事  實
一、潘韋安於民國108年4月間，為第一國際資融股份有限公司（
    下稱第一國際公司）之特約商「宇富通訊行」（址設桃園市
    ○○區○○路000號）外務人員。詎其明知陳崇程斯時亟需資金
    ，並無購買手機供己使用之真意，且無資力亦無意願繳納購
    機分期款項，其竟與陳崇程共同意圖為自己不法之所有，基
    於詐欺得利之犯意聯絡，於同年月13日某時許，在位在新竹
    市東區之新竹市警察局第三分局青草湖派出所附近某統一便
    利商店內，由潘韋安指示陳崇程於第一國際公司之「購物分
    期付款申請暨約定書」、「商品收取確認書㈠」等文件上簽
    名、捺印，並收取陳崇程之國民身分證正、反面影本，以此
    佯作陳崇程向宇富通訊行表示願以分期付款方式購買APPLE 
    IPHONE XS MAX 512G手機1支之意，其後潘韋安即於同日將
    上開資料遞交予第一國際公司用以申辦購機貸款，並約定以
    上開手機價額新臺幣（下同）6萬7,334元為貸款總金額，分
    12期給付，每期5,612元（期間自108年5月23日起至109年4
    月23日止），致第一國際公司不知情之審核人員因而陷於錯
    誤，誤認陳崇程確有購機供己使用且有意願及資力依約按期
    支付購機分期款項之真意，而核定同意上開購機貸款之申請
    ，並依第一國際公司與宇富通訊行間之「購物分期付款合作
    契約書」約定，於同年4月23日將上開貸款總額全數撥款予
    宇富通訊行，作為支付購買上開手機之全部價款，潘韋安、
    陳崇程因此受有購機價金債務由第一國際公司代為清償之利
    益，其等並於108年4月13日當日即取得宇富通訊行交付之前
    揭手機1支。嗣陳崇程果未繳交任何分期價款，經第一國際
    公司追查後始知受騙。
二、案經第一國際公司告訴臺灣新竹地方檢察署（下稱新竹地檢
    署）檢察官偵查後起訴。　　
    理  由
壹、程序事項
    本案被告潘韋安所犯詐欺得利罪，係非死刑、無期徒刑、最
    輕本刑為3年以上有期徒刑之罪，或高等法院管轄第一審之
    案件，被告於本院準備程序進行中，就被訴事實為有罪之陳
    述，經本院合議庭評議後認合於刑事訴訟法第273條之1第1
    項之規定，裁定進行簡式審判程序。又按簡式審判程序之證
    據調查，不受第159條第1項之限制，刑事訴訟法第273條之2
    定有明文，是於行簡式審判程序之案件，被告以外之人於審
    判外之陳述，除有其他不得作為證據之法定事由外，應認具
    有證據能力。本判決所援引被告以外之人於審判外之陳述，
    因本案採行簡式審判程序，復無其他不得作為證據之法定事
    由，依上開說明，應認具有證據能力。
貳、實體事項
一、認定犯罪事實所憑之證據及認定之理由
　　上開犯罪事實，業據被告於本院準備程序及簡式審判程序中
    均坦承不諱(見本院卷第69頁、第97頁、第176頁、第256頁
    、第257頁至第258頁)，核與證人即告訴代理人張紫翔、周
    上勤於偵查中之指述（見新竹地檢署109年度他字第2448號
    卷【下稱他2448號卷】第35頁背面、109年度他字第3422號
    卷【下稱他3422號卷】第38頁背面至第39頁、110年度偵字
    第1993號卷【下稱偵1993號卷】第41頁）大致相符，並與證
    人即共犯陳崇程於偵查中之不利於己之供述及以證人身分所
    為之證述（見他2448號卷第35頁至第36頁、他3422號卷第38
    頁至第39頁、偵1993號卷第113頁至第114頁背面）得以相互
    勾稽，且被告前揭自白或其於偵查中不利於己之供述（見偵
    1993號卷第26頁至第27頁）亦得互核相符，並有第一國際公
    司之股份有限公司變更登記表影本、申請日期108年4月13日
    之購物分期付款申請暨約定書影本（含證人陳崇程國民身分
    證影本）、108年4月13日簽具之商品收取確認書㈠影本、案
    件繳款明細資料畫面、第一國際公司與宇富通訊行簽立之購
    物分期付款合作契約書（含匯款指定帳戶存摺封面）影本、
    其他貸款資料（即證人陳崇程之國民身分證領補換資料查詢
    結果、第一國際公司之顧客申請回函審核進度畫面、第一國
    際公司聯繫宇富通訊行之通訊軟體LINE對話紀錄擷圖、第一
    國際公司之案件系統畫面、催理聯繫摘要等）、第一國際公
    司之特約商合作資料表影本、第一國際公司製作之買回報表
    －宇富通訊行、承認變現簡表各1份、被告潘韋安所拍攝之證
    人陳崇程暨手機盒照片1張、被告與證人陳崇程之通訊軟體L
    INE對話紀錄擷取紀錄1份、擷圖23張（見他2448號卷第3頁
    至第5頁背面、第6頁至第7頁、第9頁、第10頁、第38頁至第
    40頁、第7頁背面、第8頁、109年度聲他字第726號卷第2頁
    、第2頁背面、他3422號卷第60頁至其背面、第44頁、第45
    頁至其背面、第43頁、偵1993號卷第68頁至第91頁、他2448
    號卷第44頁至第55頁）在卷可參，足認被告前揭任意性自白
    核與事實相符，本案事證明確，被告上開詐欺得利犯行，堪
    以認定，應依法論罪科刑。
二、論罪科刑
　㈠按刑法第339條第1項、第2項分別規定詐欺取財罪及詐欺得利
    罪，前者之行為客體係指財物，後者則指取得債權、免除債
    務、延期履行債務或提供勞務等財物以外之財產上不法利益
    （最高法院86年台上字第3534號判決意旨參照）。查被告與
    證人陳崇程共同對告訴人第一國際公司施用詐術，使告訴人
    第一國際公司之審核人員陷於錯誤後，同意先予撥款支付購
    買手機之價金予宇富通訊行，再由分期方式向證人陳崇程收
    取，是其等施用詐術所得者，係告訴人第一國際公司先代為
    清償購機價金債務之利益，其行為客體屬財物以外之財產上
    不法利益。是核被告所為，係犯刑法第339條第2項之詐欺得
    利罪。　　　　
　㈡被告與證人陳崇程就本案前揭犯行，既有犯意聯絡與行為分
    擔，自應論以共同正犯。　
　㈢爰以行為人責任為基礎，審酌被告不思以正當方式獲取所需
    ，竟與共犯陳崇程共謀以上開詐術獲取不法利益，其顯然並
    未尊重他人之財產權益，而其行為已造成告訴人財產上之損
    失外，亦戕害社會之交易秩序，所為實值非難，惟念及被告
    於本院審理時終能坦承犯行之犯後態度，復考量被告業與告
    訴人第一國際公司成立和解，曾給付部分款項，此有本院11
    1年度附民字第340號和解筆錄1份（見本院卷第229頁至第23
    0頁）在卷足憑，堪認其確有悔意，並兼衡被告自承現就業
    中、日薪1,600元、未婚無子女、須撫養同住之母親、有申
    請中低收入戶補助之家庭經濟狀況及國中肄業之教育程度（
    見本院卷第258頁至第259頁、第13頁至第14頁）等一切情狀
    ，量處如主文所示之刑，並諭知易科罰金之折算標準。
三、關於沒收部分
　㈠按犯罪所得，屬於犯罪行為人者，沒收之；前2項之沒收，於
    全部或一部不能沒收或不宜執行沒收時，追徵其價額；第1
    項及第2項之犯罪所得，包括違法行為所得、其變得之物或
    財產上利益及其孳息；犯罪所得已實際合法發還被害人者，
    不予宣告沒收或追徵；宣告前2條之沒收或追徵，有過苛之
    虞、欠缺刑法上之重要性、犯罪所得價值低微，或為維持受
    宣告人生活條件之必要者，得不宣告或酌減之，刑法第38條
    之1第1項前段、第3項、第4項、第5項及同法第38條之2第2
    項分別定有明文。
　㈡共同正犯犯罪所得之沒收、追徵，應就各人所分得之數為之
    。所謂各人「所分得」之數，係指各人「對犯罪所得有事實
    上之處分權限」而言。因此，若共同正犯各成員內部間，對
    於犯罪所得分配明確時，應依各人實際所得予以宣告沒收；
    若共同正犯對於犯罪所得，其個人確無所得或無處分權限，
    且與其他成員亦無事實上之共同處分權限者，自不予諭知沒
    收。然若共同正犯對於犯罪所得享有共同處分權限時，僅因
    彼此間尚未分配或分配狀況未臻具體、明確，參照民法第27
    1條「數人負同一債務，而其給付可分者，除法律另有規定
    或契約另有訂定外，應各平均分擔之」，民事訴訟法第85條
    第1項前段「共同訴訟人，按其人數，平均分擔訴訟費用」
    等規定之法理，應平均分擔（最高法院108年台上字第1037
    號判決意旨可資參照）。
　㈢經查，被告為本案前揭犯行，實與證人陳崇程共同詐得由告
    訴人代為清償購機價金債務6萬7,334元之財產上利益，此部
    分當核屬其等之本案犯罪所得，又其等亦因此取得宇富通訊
    行所交付之上開手機，則該手機之性質應屬前揭犯罪所得之
    轉換，即為該不法利益之變得之物，是兩者應擇一認定其等
    犯罪所得之內容；惟關於犯罪所得之分配，被告固供稱由其
    收購該手機，並當場支付現金3萬5,000元予證人陳崇程等語
    （見本院卷第69頁），並提出收購文件（含照片）影本1份
    （見本院卷第73頁至第81頁）為據，然證人陳崇程始終證稱
    僅收到2萬元等語（見他2448號卷第35頁背面、偵1993號院
    第113頁背面、第114頁，本院卷第97頁），是其等所述內容
    互為齟齬，難以區別其等實際分受之內容，揆諸前揭法文說
    明，自應仍以上開財產上利益平均分受，為其等受領犯罪所
    得之認定。
　㈣然被告業與告訴人第一國際公司就上開金額成立和解，並已
    給付部分款項，此有本院111年度附民字第340號和解筆錄1
    份（見本院卷第229頁至第230頁）在卷足憑，並仍有誠意履
    行，故被告如能確實履行前揭尚未給付之和解金額，已足以
    剝奪犯罪利得，若被告未能履行，告訴人亦得持前揭和解筆
    錄作為民事強制執行名義，對被告之財產聲請強制執行，即
    可達沒收制度剝奪被告犯罪利得之立法目的，是本院認倘仍
    對上開屬被告犯罪所得之不法利益，再行宣告沒收、追徵，
    對之實失之過苛，亦無助於告訴人權益之保護，爰依刑法第
    38條之2第2項規定不予宣告沒收、追徵，末此敘明。
據上論斷，應依刑事訴訟法第273條之1第1項、第299條第1項前
段，判決如主文。
本案經檢察官陳郁仁提起公訴，檢察官劉正祥到庭執行職務。
中　　華　　民　　國　　111 　年　　6 　　月　　30　　日
                  刑事第二庭  法　官　江宜穎
以上正本證明與原本無異。
如不服本判決應於收受判決後20日內向本院提出上訴書狀，並應
敘述具體理由。其未敘述上訴理由者，應於上訴期間屆滿後20日
內向本院補提理由書(均須按他造當事人之人數附繕本)「切勿逕
送上級法院」。
中　　華　　民　　國　　111 　年　　6 　　月　　30　　日
                              書記官  蕭妙如
附錄本案論罪科刑法條：
中華民國刑法第339條
意圖為自己或第三人不法之所有，以詐術使人將本人或第三人之
物交付者，處5年以下有期徒刑、拘役或科或併科50萬元以下罰
金。
以前項方法得財產上不法之利益或使第三人得之者，亦同。
前二項之未遂犯罰之。